臺灣桃園地方法院民事判決
110年度訴字第2428號
原      告  凱基商業銀行股份有限公司


法定代理人  魏寶生  
訴訟代理人  陳靜盈  
            林盟凱  
被      告  徐惠媛  
            徐敏芳  
            徐敏涵  
            徐培剛  
受  告知人  徐翌溢即徐海騰即徐銘辰即徐柏霖即徐培鈞

上列當事人間代位請求分割遺產事件，本院於民國111年5月25日
言詞辯論終結，判決如下：
    主  文
被告與受告知人徐翌溢即徐海騰即徐銘辰即徐柏霖即徐培鈞公同
共有如附表一編號1至4所示之遺產，應按如附表二所示比例分割
為分別共有。
被告與受告知人徐翌溢即徐海騰即徐銘辰即徐柏霖即徐培鈞公同
共有如附表一編號5至7所示之遺產，應按如附表二所示比例分配
。
訴訟費用由兩造依附表三所示比例負擔。
    事實及理由
壹、程序方面：
一、本件被告均經合法通知，均無正當理由未於最後言詞辯論期
    日到場，核均無民事訴訟法第386條所列各款情形，爰依原
    告聲請，由其一造辯論而為判決。
二、按訴狀送達後，原告不得將原訴變更或追加他訴，但請求之
    基礎事實同一者，不在此限，民事訴訟法第255條第1項但書
    第2款定有明文。經查，本件原告起訴時其聲明原僅代位請
    求分割被告與受告知人即被代位人徐翌溢即徐海騰即徐銘辰
    即徐柏霖即徐培鈞共同繼承之被繼承人徐張興妹如附表一編
    號1至4所示之遺產（見本院卷第3頁）。嗣於訴狀繕本送達
    被告後，原告不變更其訴訟標的，而於民國111年4月6日言
    詞辯論期日當庭追加如附表一標號5至7所示之財產為本件遺
    產分割範圍（見本院卷第148、149頁）。核原告此部分所為
    訴之變更，係基於代位請求分割被繼承人徐張興妹所留遺產
    之同一基礎事實所為追加，揆諸上揭法律規定，應予准許。
貳、實體方面：　　　　
一、原告主張：受告知人徐翌溢前積欠伊新臺幣（下同）38,415
    元及其利息（下稱系爭債權）迄未清償，而徐翌溢與被告尚
    有共同繼承自被繼承人徐張興妹如附表一所示之遺產（下稱
    系爭遺產），應繼分比例如附表二所示，且迄今無法達成分
    割之協議。而因系爭遺產於分割前屬全體繼承人公同共有，
    徐翌溢本得行使遺產分割請求權取得其應繼分之財產，並清
    償對於伊之債務，惟徐翌溢卻怠於行使，伊為保全債權，自
    得依民法第242條、第1164條規定，代位徐翌溢請求分割系
    爭遺產。為此提起本件訴訟等語。並為訴之聲明：如主文所
    示。　　
二、被告均未於言詞辯論期日到場，亦均未提出書狀作何聲明或
    陳述。
三、經查，原告所主張其對受告知人徐翌溢有系爭債權迄未獲償
    ，而徐翌溢與被告為徐張興妹之繼承人，尚有共同繼承之系
    爭遺產，應繼分比例如附表二所示，且迄今無法達成分割之
    協議，及徐翌溢怠於行使系爭遺產之分割請求權以取得其應
    繼分之財產等事實，業據提出本院106年司執字第28936號債
    權憑證、系爭遺產之土地登記謄本、地籍異動索引、本院11
    0年11月5日桃院增九110年度司執字第98482號函附卷可稽（
    見本院卷第11至33、110至124、130、131頁）。且經本院依
    職權函查無誤，有桃園市桃園地政事務所111年1月5日桃地
    所登字第1110000217號函附土地登記申請書、徐張興妹之繼
    承人戶籍謄本及財政部北區國稅局遺產稅免稅證明書、新屋
    區農會111年4月12日桃新農信字第1110001435號函附存款交
    易明細表、中華郵政股份有限公司111年4月15日儲字第1110
    111242號函附郵政儲金帳戶詳情表在卷可佐（見本院卷第36
    至84、154至161頁），經核與原告所述，並無不符。且被告
    均未於言詞辯論期日到場爭執，亦均未提出書狀作何聲明或
    陳述以供本院斟酌，則本院依上開調查證據之結果，認原告
    所主張之前述事實，已堪信為真實。
四、按債務人怠於行使其權利時，債權人因保全債權，得以自己
    之名義，行使其權利。但專屬於債務人本身者，不在此限；
    繼承人有數人時，在分割遺產前，各繼承人對於遺產全部為
    公同共有；繼承人得隨時請求分割遺產，但法律另有規定或
    契約另有訂定者，不在此限；公同共有物之分割，除法律另
    有規定外，準用關於共有物分割之規定；各共有人，除法令
    另有規定外，得隨時請求分割共有物。但因物之使用目的不
    能分割或契約訂有不分割之期限者，不在此限，民法第242
    條、第1151條、第1164條、第830條第2項、第823條第1項分
    別定有明文。系爭遺產既無不能分割之情形，徐翌溢與被告
    復未曾協議分割方法，且徐翌溢本得依法行使系爭遺產之分
    割請求權，以消滅系爭遺產之公同共有關係並取得其應有之
    財產權，卻怠於行使。而原告對徐翌溢有系爭債權迄未獲償
    等事實，既均足認定，揆諸上揭法律規定，自堪認原告為保
    全債權之必要，得代位徐翌溢請求分割系爭遺產。　
五、次按分別共有之應有部分，乃就一所有權為量之分割，並依
    該量上劃分之一定分數比率，分歸於各共有人抽象享有之狀
    態。繼承人將遺產之公同共有關係終止，變更為分別共有關
    係，性質上自屬分割遺產方法之一；終止遺產之公同共有關
    係，應以分割方式為之，將遺產之公同共有關係終止改為分
    別共有關係，性質上屬分割遺產方法之一（最高法院95年度
    台上字第2458號、82年度台上字第748號民事裁判意旨可供
    參考）。本院審酌系爭遺產如附表一編號1至4所示財產為不
    動產，除徐翌溢與被告外無其餘共有人，並參以上開不動產
    之經濟效用、共有人利益、公平性等因素，認原告主張之依
    應繼分比例原物分割方法係消滅公同共有關係，而轉變為分
    別共有關係，核對全體共有人均無不公平或不利益之處，且
    更能使各共有人得就其應有部分自由處分、設定負擔，對各
    共有人而言均屬有利；就如附表一編號5至7所示之現金存款
    部分，依應繼分比例分配亦為中允，應屬適當之分割方法。
    從而，原告代位徐翌溢請求分割系爭遺產，並主張按附表二
    所示各繼承人之應繼分之比例，分割為分別共有或分配，並
    無不妥，應予准許。
六、從而，原告依民法第242條、第1164條規定，代位徐翌溢請
    求就系爭遺產中如附表一編號1至4之所示之不動產依附表二
    所示應有部分比例分割為分別共有；如附表一編號5至7之現
    金存款則依附表二所示應繼分比例分配，為有理由，應予准
    許。
七、末按因共有物分割、經界或其他性質上類似之事件涉訟，由
    敗訴當事人負擔訴訟費用顯失公平者，法院得酌量情形，命
    勝訴之當事人負擔其一部，民事訴訟法第80條之1定有明文
    。本件固為原告部分勝訴之判決，惟本件既屬遺產分割之事
    件，兩造於訴訟上之所為，又未徒增不必要之費用，且分割
    共有物之方法，本應由法院斟酌何種方式較能增進共有物之
    經濟效益，並兼顧兩造之利益，以決定適當之分割方法，不
    因何造起訴而有不同，故原告代位徐翌溢請求分割系爭遺產
    雖有理由，惟關於訴訟費用負擔，本院認仍應由原告依徐翌
    溢之應繼分比例分擔，始較公允，爰諭知訴訟費用之負擔如
    主文第3項所示。
中　　華　　民　　國　　111 　年　　7 　　月　　4 　　日
                  民事第二庭    法　官　張震武
以上正本係照原本作成。　　　　　　　　　
如對本判決上訴，須於判決送達後 20 日內向本院提出上訴狀。
如委任律師提起上訴者，應一併繳納上訴審裁判費。
中　　華　　民　　國　　111 　年　　7 　　月　　5 　　日
                                 書記官  陳𥴡濤

附表一：遺產附表
編號 種類 財產名稱 權利範圍 （公同共有） 1 土地 桃園市○○區○○○段○○○○段000地號土地 1/1 2 土地 桃園市○○區○○○段○○○○段00000地號土地 1/1 3 土地 桃園市○○區○○○段000地號土地 1/1 4 建物 桃園市○○區○○○段○○○○段000○號建物 門牌號碼：桃園市○○區○○路000巷00號 1/1 5 存款 桃園市新屋區農會存款新臺幣36,576元 全部 6 存款 桃園市新屋郵局存簿存款新臺幣36,013元 全部 7 存款 桃園市中壢志廣郵局定期存款新臺幣1,000,000元 全部 

附表二：應繼分比例即如附表一編號1至4所示不動產分割後所有
        權應有部分比例
繼承人 應繼分比例 （分割後所有權應有部分比例） 徐翌溢 1/3 徐惠媛 1/3 徐敏芳 1/9 徐敏涵 1/9 徐培剛 1/9 
　　　　　　　　　　　　　　　　　　　　　　　　　　　
附表三：訴訟費用之負擔
負擔訴訟費用人 訴訟費用負擔比例 原告 3分之1 徐惠媛 3分之1 徐敏芳 9分之1 徐敏涵 9分之1 徐培剛 9分之1